【裁判字號】    95,交易,179
【裁判日期】    951128
【裁判案由】    業務過失傷害
【裁判全文】
臺灣嘉義地方法院刑事判決             95年度交易字第179號
公  訴  人  臺灣嘉義地方法院檢察署檢察官
被      告  甲○○
上列被告因業務過失傷害案件，經檢察官提起公訴（九十五年度
偵字第六二九二號），本院判決如下：
    主  文
甲○○犯業務過失傷害致人重傷罪，處有期徒刑拾月。
    犯罪事實
一、甲○○係乃勤企業有限公司（下稱乃勤公司）載運貨物之司
    機，為從事駕駛業務之人。於民國九十五年三月十六日上午
    某時許，駕駛車牌號碼８１３６－ＬＷ號自用小貨車，沿嘉
    義市○○路由西向東方向行駛，於當日上午十時十五分許，
    行經同市○○路八一三號前時，本應注意車前狀況及兩車併
    行應保持安全間距，並隨時採取必要之安全措施，且依當時
    天候佳，路面乾燥、無缺陷、道路無障礙物、視距良好等狀
    況，又無不能注意之情形，竟疏未注意及此，貿然向右側偏
    行，適丙○○騎乘車牌號碼ＴＬＣ－４０５號輕型機車於其
    同向右側，閃避不及，致擦撞甲○○駕駛之上開自用小貨車
    右後輪，丙○○因而人車倒地，而受有左足輾壓傷併開放性
    傷口及趾動脈斷裂、第一至第四咐骨蹠骨關節開放性骨折脫
    臼、左腓骨折及左下肢腔室症候群等傷害，甲○○於犯罪後
    ，於有偵查權限之人知悉犯罪人前，主動向前往現場處理事
    故員警當場承認係肇事人，並陳述肇事經過，自首接受裁判
    。嗣丙○○於九十五年四月十日進行左側膝下截肢而達毀敗
    一肢機能之重傷害。
二、案經丙○○及其配偶乙○○訴由臺灣嘉義地方法院檢察署檢
    察官偵辦起訴。
    理  由
壹、證據能力方面
    按被告以外之人（包括證人、鑑定人、告訴人、被害人及共
    同被告）於審判外之陳述雖不符刑事訴訟法第一百五十九條
    之一至第一百五十九條之四等四條之規定，而經當事人於審
    判程序同意作為證據，法院審酌該言詞陳述或書面陳述作成
    時之情況，認為適當者，亦得為證據；當事人、代理人或辯
    護人於法院調查證據時，知有刑事訴訟法第一百五十九條第
    一項不得為證據之情形，而未於言詞辯論終結前聲明異議者
    ，視為有前項之同意，同法第一百五十九條之五定有明文。
    本件證人即被害人丙○○、其子蘇春展、友人楊玉婷、警員
    陳健正、目擊證人蔡林月娥及王鳳珠於警詢或檢察事務官詢
    問時所為之陳述均為審判外之陳述，其性質屬傳聞證據，惟
    上開警詢及偵訊筆錄內容，業經本院審理時予以提示並告以
    要旨，且經檢察官及被告等人表示意見，均未於言詞辯論終
    結前對該等筆錄之證據能力資格異議，復無違法取證瑕疵存
    在，依上開規定，其於警詢及檢察事務官詢問之證述已擬制
    同意有證據能力，認為以之作為本案之證據亦屬適當，上開
    證言自具有證據能力，先予敘明。
貳、實體事項
一、訊據被告甲○○固坦承從事駕駛業務，且有於上揭時、地駕
    駛該自用小貨車一節，然否認有何過失傷害犯行，辯稱：當
    時係因丙○○騎乘輕型機車自後方撞上其自用小貨車之右後
    輪而跌倒致傷云云。惟查：
(一)上開犯罪事實，業據證人即被害人丙○○、其子蘇春展分別
    於警詢、檢察官事務官詢問時指訴明確，且經目擊證人蔡林
    月娥於警詢及檢察事務官詢問、王鳳珠於警詢、被害人友人
    楊玉婷、到場處理之警員陳健正分別於檢察事務官詢問時證
    述綦詳，復有道路交通事故當事人登記聯單、交通事故談話
    紀錄表、酒精測定紀錄表、道路交通事故現場圖、道路交通
    事故調查報告表（一）、（二）各一紙、現場及車損照片八
    張附卷可稽（參見九十五年度交查字第五六九號偵查卷，下
    稱交查卷，第八頁、第十一頁至第十六頁、第十九頁至第二
    十二頁）。再者，被害人因此次車禍受有左足輾壓傷併開放
    性傷口及趾動脈斷裂、第一至第四咐骨蹠骨關節開放性骨折
    脫臼、左腓骨折及左下肢腔室症候群，並於九十五年四月十
    日進行左膝下截肢，此有嘉義榮民醫院診斷書二紙存卷足憑
    （參見交查卷第三十二頁、第三十三頁），其既因而截除左
    小腿，已達毀敗一肢機能之重傷害，亦堪認定。
(二)被告雖辯稱係被害人騎乘機車自行擦撞所致云云，然目擊證
    人蔡林月娥於警詢及檢察事務官詢問時皆證稱：當時站在門
    口看到馬路，自小貨車行駛在快車道上，突然轉向機車道，
    導致很多機車緊急往右側閃避，感覺小貨車車速很快，小貨
    車開過去後，輕型機車即倒地，機車騎士倒臥在快車道上，
    小貨車駕駛未停，係後方一位騎乘機車小姐追上前告知自小
    貨車駕駛上情等語（參見交查卷五十七頁至第五十八頁），
    又證人楊玉婷於檢察事務官詢問時證稱：當時騎乘機車載另
    一友人黃淑華，騎乘在被害人前方，因聽到有人呼喊「出車
    禍」才知悉，看到其倒臥在快車道上等語（參見交查卷第四
    十一頁、第四十二頁），另證人陳健正於檢察事務官詢問時
    證稱：機車刮地痕及血跡皆在快車道上等語（參見交查卷第
    五十五頁），另輔以卷附現場照片所示，被害人機車倒地位
    置，係與道路行進方向幾近平行，而橫置於機車道與快車道
    上，且車頭係朝向機車道而在分道線上，另由被告供稱其車
    道上並無機車，而撞擊位置係在自用小貨車右後輪處等語，
    衡情被告自用小貨車與被害人輕型機車各自行進在其車道上
    ，當無致擦撞，而由目擊證人蔡林月娥之證述，益徵被告確
    有向右偏而行駛，致被害人機車擦撞其右後輪，而機車車頭
    向右方倒地，亦符合力學原理，被害人因此擦撞倒臥於快車
    道上，並無違常情。再觀之被害人於事故發生後送醫急救，
    其所受之傷害為左足輾壓傷併開放性傷口及趾動脈斷裂、第
    一至第四咐骨蹠骨關節開放性骨折脫臼、左腓骨折及左下肢
    腔室症候群等傷害，即其所受係「輾壓傷」，堪認係遭被告
    後輪碾過而致傷害，被告仍執詞辯稱上情，顯係事後卸責之
    詞，難以輕信。
(三)再者，發生車禍係上午時段，地點緊鄰菜市場，被告於本院
    審理時供稱：當時因係停紅燈後剛起步，車速應不超過時速
    五十公里，經過該路段並未看見被害人之機車等語（參見本
    院卷第三十頁、第三十一頁、第二十五頁），而於偵查時供
    述：車速約時速三十、四十公里等語（參見交查卷第二十八
    頁），又據證人楊玉婷於檢察事務官詢問時證稱：當時與被
    害人欲一起到市場，在尋覓停車位，車速約時速二十、三十
    公里，被害人車速更慢，騎在伊後方等語（參見交查卷第四
    十二頁），是若被告駕駛自用小貨車於燈號轉為綠燈後剛起
    步，即行駛於被害人機車前方，衡情被告之車速約時速三十
    、四十公里，而被害人車速低於時速三十公里及其七十七歲
    之年紀，自無可能加速向前追趕上被告自用小貨車，而致擦
    撞該自用小貨車右後輪；反之，若被告之用自小貨車起步後
    係行進在被害人機車後方，依其車速快於機車車速，自會超
    越機車，則被告駕車行經該路段時，理應看見被害人騎乘機
    車在其前方，並進而超越，始合常理，被告竟辯稱並未看見
    前方有車或亦未看到被害人之機車云云，顯係事後圖卸之詞
    ，不足為採。況其自承並未看後照鏡而不知撞到人等情，皆
    益徵其確有未注意車前狀況，而與同向機車保持安全距離，
    未採取必要措施之過失，甚為顯然。另雖該路口未設置錄影
    監視系統，又本件事故於偵查中經送行車事故鑑定委員會鑑
    定，覆函跡證不足無法鑑定，此分別有嘉義市警察局九十五
    年六月十九日嘉市警交字第０９５０００４８８９號函及臺
    灣省嘉雲區車輛行車事故鑑定委員會九十五年七月二十七日
    嘉雲鑑９５０４２８字第０９５５８０２８３６號函各一紙
    在卷可佐（參見交查卷第四十四頁、第四十五頁），然前述
    證據已足明確，即無礙本案之認定，附此敘明。
(四)按汽車行駛時，駕駛人應注意車前狀況及兩車併行之間隔，
    並隨時採取必要之安全措施，道路交通安全規則第九十四條
    第三項定有明文。茲被告考領有汽車駕駛執照，又係從事駕
    駛業務之人，對上述規定，當知悉甚稔，且為駕車時所應注
    意遵守，依肇事當時情況，天候佳，路面乾燥、無缺陷、道
    路無障礙物、視距良好等情，此有現場照片可憑，並無不能
    注意情形，惟被告竟疏未注意車前狀況，為閃避前方來車，
    貿然右偏行駛，因而肇事致人於傷，其顯有過失，極為明確
    ，且據被告於本院供承：不完全無過失，但未違規等語，是
    被告駕車有過失情節，洵堪認定。又被告過失行為，與被害
    人所受前述傷害之間，有相當因果關係，亦堪認定。綜上所
    述，被告前開所辯，核係卸責之詞，不足採信。從而，本件
    事證明確，被告過失犯行，洵堪認定，自應依法論科。
二、新舊法比較
(一)刑法第二條第一項部分
    被告行為後，刑法於九十四年一月七日修正，同年二月二日
    公布，業於九十五年七月一日施行。按行為後法律有變更者
    ，適用行為時之法律。但行為後之法律有利於行為人者，適
    用最有利於行為人之法律，修正後之刑法第二條第一項定有
    明文。該條之規定係規範行為後法律變更所生新舊法律比較
    適用之準據法，雖亦經修正，但因屬適用法律之準據法，本
    身尚無比較新舊法之問題，應一律適用裁判時之修正後刑法
    第二條之規定，決定適用之刑罰法律（最高法院九十五年五
    月二十三日刑事庭第八次會議決議可資參照）。
(二)關於罰金刑及貨幣單位由銀元修正為新臺幣之法律適用
    被告行為後，刑法第三十三條第五款關於「罰金：一元以上
    」之規定，修正為「罰金：新臺幣一千元以上，以百元計算
    之」，刑法法定本刑中列有罰金刑者，其法定最低度罰金刑
    因之提高，涉及科刑規範變更，自有新舊法比較必要，比較
    結果，以舊法有利於行為人，應適用舊法第三十三條第五款
    規定，定其罰金部分之法定刑。又九十五年七月一日修正公
    布施行之刑法施行法第一條之一增訂：「（第一項）中華民
    國九十四年一月七日刑法修正施行後，刑法分則編所定罰金
    之貨幣單位為新臺幣。（第二項）九十四年一月七日刑法修
    正時，刑法分則編未修正之條文定有罰金者，自九十四年一
    月七日刑法修正施行後，就其所定數額提高為三十倍。但七
    十二年六月二十六日至九十四年一月七日新增或修正之條文
    ，就其所定數額提高為三倍」。經查，刑法第二百八十四條
    第二項後段自七十二年六月二十六日（即罰金罰鍰提高標準
    條例修正公布日）迄今未修正，其罰金之法定刑為「二千元
    」（貨幣單位為「銀元」），再依罰金罰鍰提高標準條例第
    一條前段規定罰金刑提高十倍為「銀元二萬元」，依現行法
    規所定貨幣單位折算新臺幣條例規定折算為「新臺幣六萬元
    」；又於刑法施行法第一條之一施行日（即九十五年七月一
    日）後，刑法分則所定罰金之貨幣單位改為「新臺幣」，就
    其所定數額提高三十倍，亦為「新臺幣六萬元」，是刑法施
    行法第一條之一施行後，罰金刑貨幣單位雖有「新臺幣」之
    更易，惟適用結果之罰金額度則無二致，就罰金法定刑提高
    之「刑罰權規範內容」並無利或不利之變更，自不生新舊法
    之比較問題，惟應適用具特別法性質之刑法施行法第一條之
    一規定。
(三)有關重傷定義適用
    被告行為時之刑法第十條第四項第四款規定：「稱重傷者，
    謂左列傷害：四、毀敗一肢以上之機能。」；修正後之刑法
    第十條第四項第四款則規定：「稱重傷者，謂下列傷害：毀
    敗或嚴重減損一肢以上之機能」，其就重傷之定義，已由原
    先須達到「毀敗」身體機能之程度，放寬為「毀敗」或「嚴
    重毀損」身體機能均屬之，因屬構成要件之變更，自有比較
    新舊法之必要，經比較結果，自以修正前刑法關於重傷害要
    件較嚴格而有利於被告。
(四)自首部分
    新修正刑法關於自首之規定亦有變更，修正前刑法第六十二
    條前段關於自首之規定係「必減事由」，新修正刑法第六十
    二條前段關於自首之規定則係「得減事由」，上開關於自首
    之規定雖屬刑罰裁量之事項，惟既影響行為人之刑罰法律效
    果，應屬法律變更之範疇，而有刑法第二條第一項之適用；
    且關於自首之新舊法比較，因自首之性質無關可罰性之判斷
    或法律效果之形成，故其變更應非以行為時為判斷基準，而
    應依「自首時」作為判斷之基準。本件被告自首之時間在新
    修正刑法生效前，經比較新舊法，以修正前規定「必減」對
    被告較為有利。
(五)綜上法律修正前、後之比較，揆諸前揭說明及修正後刑法第
    二條第一項之「從舊從輕」原則，本件以適用修正前之相關
    刑罰法律，對被告較為有利。
三、按刑法上所謂業務，係指個人基於其社會地位繼續反覆所執
    行之事務，其主要部分之業務固不待論，即為完成主要業務
    所附隨之準備工作與輔助事務，亦應包括在內，此有最高法
    院七十一年臺上字第一五五０號判例意旨可供參照。本件被
    告甲○○於車禍事故發生時，擔任乃勤公司之貨車司機兼送
    貨員，當日即係駕車送貨，業據被告供述在卷（參見本卷第
    十五頁、第二十九頁），揆諸前揭最高法院判例意旨，被告
    駕駛上開自用小貨車而在道路上行駛，反覆執行此等事務，
    自屬以駕駛為業務之人無訛。又修正前刑法第十條第四項第
    一款至第五款所稱之毀敗，係指各款所列舉之人體各器官，
    其生理機能受侵害之結果，程度上達於完全喪失功能且永無
    回復之可能性而言，被害人因本次事故，遭左側膝下截肢，
    其左下肢顯已完全喪失功能且永無回復之可能性，核被告所
    為，係犯刑法第二百八十四條第二項後段之業務過失傷害致
    人重傷罪。又按犯人在犯罪未發覺之前，向該管公務員告知
    其犯罪，而不逃避接受裁判，即與刑法規定自首之條件相符
    ，不以言明「自首」並「願受裁判」為必要，此有最高法院
    六十三年臺上字第一一０一號判例意旨可資參照。經查被告
    於肇事後，經路人告知而停車返回原處，詢問旁人已有報警
    ，即待在現場等候救護車，並主動向據報前來處理之警員表
    明係肇事者而自首，進而接受裁判乙節，業據被告供明在卷
    ，亦經證人陳健正警員證述甚詳，並有自首調查表一紙附卷
    可佐（參見本院卷第三十一頁；交查卷第五十五頁、第十七
    頁），足認被告符合自首之要件，應依修正前刑法第六十二
    條前段之規定，減輕其刑。起訴書漏未論述及此，應予更正
    。爰審酌被告輕忽道路交通安全規範，造成被害人截肢傷害
    及其家屬之傷痛，且犯後猶飾詞圖卸，迄今未與被害人達成
    賠償之和解，顯無悔意，然念其並無構成累犯前案紀錄之素
    行，及於肇事後，經路人告知上情而留待現場，並未逃逸等
    一切情狀，量處如主文所示之刑，以示懲儆。至於公訴檢察
    官具體求刑有期徒刑一年，衡情被害人所受傷害及被告犯後
    態度，顯非無據，惟因漏未審酌被告有上開自首之情，是本
    院認以量處如主文所示之刑為適當，併予敘明。
據上論斷，應依刑事訴訟法第二百九十九條第一項前段，刑法第
二條第一項前段、第二百八十四條第二項後段、（修正前）第六
十二條前段，刑法施行法第一條之一第一項、第二項前段，判決
如主文。
本案經檢察官曹哲寧到庭執行職務
中    華    民    國    95    年    11    月    28    日
                  交通法庭審判長  法  官  沈福財
                                  法  官  盧鳳田
                                  法  官  林青怡
上列正本證明與原本無異。
如不服本判決，應於判決送達後10日內向本院提出上訴狀（應附
繕本）。告訴人或被害人如對於本判決不服者，應具備理由請求
檢察官上訴，其上訴期間之計算係以檢察官收受判決正本之日期
為準。
中    華    民    國    95    年    11    月    28    日
                                  書記官  李佳惠
所犯法條
中華民國刑法第284條第2項
從事業務之人，因業務上之過失傷害人者，處1年以下有期徒刑
、拘役或1千元以下罰金，致重傷者，處3年以下有期徒刑、拘役
或2千元以下罰金。


司法院資訊處製作；財團法人民間司法改革基金會備份。
